【裁判字號】    90,上易,640
【裁判日期】    891226
【裁判案由】    詐欺
【裁判全文】
台灣高等法院刑事判決                              九十年度上易字第六四號
    上  訴  人
    即  自訴人  丙○○
    代  理  人  甲○○
    被      告  乙○○
    選任辯護人  蕭玉杉
右上訴人，因被告詐欺案件，不服臺灣台北地方法院，八十九年度自更(一)字第一一號
，中華民國八十九年十二月二十六日第一審判決，提起上訴，本院判決如左：
    主  文
上訴駁回。
    理  由
一、自訴意旨略以：被告乙○○於民國八十三年十月六日以向祭祀公業高同記買受土
    地為由，而與祭祀公業高同記簽訂土地買賣契約書，購買祭祀公業高同記所有之
    十八筆土地（下稱系爭土地），總金額為新台幣（下同）三億八千八百一十九萬
    二千二百元，嗣上開土地均已辦理過戶完竣，惟被告就系爭土地價款僅給付三億
    一千八百四十八萬七千六百八十萬元，迄今尚欠六千九百七十萬四千五百二十元
    之價款未為給付，迭經祭祀公業高同記催討，被告仍藉詞拖延，未能清償，因認
    被告涉有詐欺罪嫌，而自訴人為祭祀公業高同記之派下員兼管理人，亦係受害人
    ，遂提起本件自訴云云。
二、按犯罪事實應依證據認定之，無證據不得推定其犯罪事實，刑事訴訟法第一百五
    十四條定有明文。又所謂認定犯罪事實之證據，係指足以認定被告確有犯罪行為
    之積極證據而言，如未發現相當證據，或證據不足以證明，自不能以推測或擬制
    之方法，以為裁判基礎，參見最高法院四十年台上字第八六號判例。次按，刑法
    第三百三十九條第一項詐欺罪之成立，以意圖為自己或第三人不法之所有，以詐
    術使人將本人或第三人之物交付為要件，所謂以詐術使人交付，必須被詐欺人因
    其詐術而陷於錯誤，若其所用方法，不能認為詐術，亦不致使人陷於錯誤，即不
    構成該罪；同法第三百三十九條第二項詐欺得利罪之成立亦同。而民事債務人未
    依債之本旨履行給付之情況，在一般社會經驗上原因眾多，其因不可歸責之事由
    無法給付，或因合法得對抗他造主張抗辯而拒絕給付，其至債之關係成立後，始
    行惡意遲延給付，皆有可能，非必均出於自始無意給付之詐欺犯罪一端，苟無足
    可認其自始具有不法所有意圖之積極證據，縱令於債之關係成立後，惡意不為給
    付，亦僅能令負民事上遲延給付責任，不能據此推測其在負債之初即具有從事財
    產犯罪行為之故意。
三、本件自訴人認被告涉犯詐欺罪，無非以土地買賣契約書影本、台北市土地登記謄
    本各一份為證據。訊據被告固坦承其與祭祀公業高同記簽訂前開土地買賣契約，
    土地都已過戶完畢，然尚有尾款六千餘萬元尚未給付等情不諱，惟堅詞否認有何
    詐欺犯行，辯稱：尾款尚未付是因土地遲延過戶對伊造成損害，且台北市政府捷
    運局補助款九百萬元亦被祭祀公業拿走，雙方對之有所爭議，故伊才暫時不付款
    ，並無詐欺之犯意等語。經查，被告與祭祀公業高同記簽訂土地買賣契約書，購
    買祭祀公業高同記所有之十八筆土地，總金額為三億八千八百一十九萬二千二百
    元，被告就上開土地價款業已給付三億一千八百四十八萬七千六百八十萬元（包
    含價款八千八百一十萬二千二百九十五元，及由被告代為繳納土地增值稅二億三
    千零三十八萬五千三百八十五元），尚有價款六千九百七十萬四千五百二十元之
    價款尚未給付之事實，為雙方所不爭執，且有土地買賣契約書一份在卷（見八十
    八年度自字第五三０號卷第六頁至十二頁），嗣因前開土地買賣價款未付之事宜
    ，自訴人乃於八十八年四月十五日向原審法院民事庭訴請被告給付買賣價金，經
    被告於該民事訴訟事件抗辯稱祭祀公業高同記移轉系爭土地所有權遲延應負給付
    遲之損害賠償責任，並主張以該損害賠償金與買賣價金債權相互抵銷，又因系爭
    買賣土地部分業已設定地上權予台北市政府捷運工程局，台北市政府捷運局曾於
    八十六年五月間通知祭祀公業高同記領取地上權補償費，然祭祀公業高同記已於
    八十六年九月十九日、同年十月二十日、同年十一月四日先後將系爭土地之所有
    權登記予被告，詎祭祀公業高同記竟於八十六年十二月十六日未通知被告即逕自
    向台北市政府捷運局領取前開地上權補償費，上開補償費自應返還被告，並主張
    該項返還請求權應與價金債權相互抵銷，此有原審法院八十八年度重訴字第一０
    七五號民事卷宗影本附卷（詳見同上八十八年度自字第五三０號卷第八十七頁至
    一００頁），準此，足見被告所辯迄未給付系爭買賣價金之尾款係因其主張以給
    付遲延之損害賠償金及地上權補償費與之抵銷等情尚非虛妄，況被告業已給付大
    部份之價款，實難認其簽立系爭買賣契約之初有何為自己不法所有之意圖。次查
    ，自訴人曾主張台北市政府調整地價，故應調高本件買賣之價金，而拒不移轉登
    記系爭土地所有權予被告，被告乃於八十六年間向原審法院民事庭訴請自訴人移
    轉登記部分系爭買賣之土地，經原審法院民事判決自訴人應將土地所有權移轉登
    記予被告確定，此有原審法院八十六年度重訴字第九二七號民事判決、自訴人民
    事答辯狀、第五九三號存證信函各一份附卷可按（附八十八年度自字第五三０號
    刑事卷第一０一至一一一頁），而自訴人於原審亦供承：「被告向我們公業買土
    地時，有錢給我們，但尚有餘款未付清。並無其他施用詐術之行為。」（見原審
    卷第二十三頁）。準此，被告於締約或履約時既未向自訴人施用詐術，自訴人亦
    非因之陷於錯誤而將系爭買賣土地移轉登記予被告，抑有進者，系爭部分土地係
    經原審法院判決始為移轉登記，參以首揭說明，自難以詐欺罪責相繩。
四、據上，本件應屬債務不履行之民事糾葛至明，而與詐欺刑責無涉，自應由自訴人
    循民事訴訟途徑以資解決，尚難以被告單純債務不履行之客觀狀態，推定被告自
    始即有不法所有之意圖而施用詐術。此外，復查無其他積極事證足資證明被告有
    何詐欺犯行，是被告被訴之犯罪事實，自屬不能證明。
五、自訴人上訴意旨稱被告尚欠尾款近七千萬元，未見被告提出足以支付七千萬元價
    款之能力，而被告已將本件系爭土地移轉給第三人，且拒不支付上開尾款，是被
    告詐欺之犯意及犯行灼然云云；再七千萬元之價款每年利息約五百二十五萬元，
    被告藉詞拒不償還拖延，亦有刑法第三百三十九條第二項詐欺得利罪云云。惟如
    上所述，被告購買本件系爭土地，依自訴人於原審所陳被告並未施用詐術，且自
    訴人確未依約定期限將系爭土地移轉給被告，被告因而訴請原審法院民事庭判決
    自訴人將系爭土地移轉給被告，按被告依法取得系爭土地之所有權，其自有權處
    分系爭土地。再被告購買系爭土地時，既未施用詐術，縱被告嗣後未能支付尾款
    七千萬元，亦屬民事糾葛，自難以刑罰相繩。又被告與自訴人間就上揭尾款之支
    付，因有民事糾葛，被告最後應否負遲延責任，係屬民事清償債務之問題，與刑
    法詐欺得利罪之構成要件有間。
六、綜上，原審經詳查，諭知被告無罪，核無不當。自訴人上訴指摘原判決不當，並
    無理由，應予駁回。
據上論結，應依諭知刑事訴訟法第三百六十八條，判決如主文。
中      華      民      國      九十      年    三      月    三十      日
                              臺灣高等法院刑事第二十四庭
                                  審判長法  官  陳  貽  男
                                        法  官  李  世  貴
                                        法  官  陳  憲  裕
右正本證明與原本無異。
不得上訴。
                                        書記官  劉  育  妃
中    華    民    國      九十    年      四        月       六         日


司法院資訊處製作；財團法人民間司法改革基金會備份。
